臺灣臺中地方法院民事判決　　　　　　 96年度重訴字第421號
原　　　告　　甲○○
　　　　　　　丁○○
　　　　　　　乙○○
共　　　同
訴訟代理人　　蔡瑞麒　律師
複　代理人　　李慶松　律師
被　　　告　　臺中縣政府
法定代理人　　丙○○
訴訟代理人　　林益輝　律師
複　代理人　　王耀賢　律師
上列當事人間請求履行契約事件，本院於中華民國96年11月30日
言詞辯論終結，判決如下：
    主      文
被告應於原告給付新台幣壹仟壹佰拾壹萬陸仟元時，將坐落臺中
縣清水鎮○○段一九七六之二一地號、面積六七六平方公尺土地
所有權全部，辦理移轉登記與原告，應有部分各三分之一。
訴訟費用由被告負擔。
    事      實
甲、原告方面：
  一、聲明：如主文第1項所示。
  二、陳述：
　  （一）被告於民國96年6月12日就其所管理之坐落台中縣清
          水鎮○○段1976-21地號土地（下稱系爭土地）公開
          標售，原告依規定參與投標，原告以新台幣（下同）
          11,116,000元之投標價格，係當日標價之最高者。依
          被告所製作之台中縣政府執行標售縣有房地郵遞投標
          須知（下稱投標須知）第12點之規定，應由原告得標
          。詎當日開標後，被告竟以原告所使用之標單規格不
          符為由，宣布原告之投標為無效，並退還原告所繳交
          之保證金。
    （二）被告公開標售系爭土地，約定以最高標價為得標。原
          告以向被告索取之標單，載明投標之標的物及投標金
          額，參與投標，並於該次之標售中，其投標金額為最
          高者。職是，被告以出售系爭土地之意思而公開標售
          ，而原告則以購買系爭土地之意思表示出價購買，並
          為最高之標價。依民法第153條之規定，兩造間就系
          爭土地之買賣，實已達成意思表示之合致，買賣契約
          應屬成立。本件被告雖主張原告所使用之標單，並非
          為該次招標使用之標單，而認原告之投標為無效云云
          。惟原告所使用之標單，係被告處所寄送，並非原告
          自行製作。況原告業於投標單上載明投標之標的物、
          投標金額及應買人之姓名，故買賣契約的必要之點，
          甚為明確。準此，標單是否為本次招標使用者，不影
          響買賣契約之成立。
    （三）被告雖辯稱本案之公開拍賣並非要約，僅係要約之引
          誘云云。然標賣之標示，如明示與出價最高之投標人
          訂約者，除別有保留外，應視為要約，出價最高之投
          標即為承諾，買賣契約因之成立，標賣人自負有出賣
          人之義務。被告所公布之投標須知第12點載明：開標
          結果，以所投之標符合規定，並以達公告底價之最高
          標價為得標等語。故被告於投標須知已明白表示與出
          價最高之人訂約，是系爭土地之公開標買行為，自屬
          要約至明。
    （四）按意思表示的通常過程有三：1.當事人有期望其行為
          發生某種法律上效果之意思，稱為效果意思。2.將此
          效果意思表達於外部之行為的意思，稱為表示意思。
          3.進而將此表示意思表達於外部的實際行為，稱為表
          示行為。是意思表示係由效果意思、表示意思及表示
          行為三個要素所構成。原告於被告片面宣布原告之投
          標行為無效後，雖有將保證金領回，惟係被告宣告原
          告之投標無效，其要求原告將保證金領回，以完成作
          業之程序所致。原告係配合被告之行政作業，而將保
          證金領回，並無撤回本件投標之意思。
    （五）綜上所陳，兩造就買賣系爭土地之意思表示一致，系
          爭土地之買賣契約已合法成立。被告即應依約將系爭
          土地之所有權移轉登記予原告。從而，原告爰依民法
          第348條第1項之規定，請求被告將系爭土地之所有權
          移轉登記予原告，如主文第1項所示。
  三、證據：提出土地登記謄本、被告公告、支票、被告執行標
      售縣有房地郵遞投標須知、被告函文及被告訴願答辯書等
      件為證。
乙、被告台中市政府方面：
  一、聲明：請求駁回原告之訴。
  二、陳述：
　  （一）原告所持標售系爭土地之投標單格式，其與本次投標
          單格式，非屬同一格式。蓋本次投標單之標的物欄右
          方有多兩個欄位，而原告之投標單無此兩個欄位，足
          見原告所持投標單，並非被告公開標售系爭土地所發
          給之合格標單。依據被告96年5月28日府財產字第096
          01473192號公告第8點所示：其他事項詳見投標須知
          。暨投標須知第11點第4款規定，填用非被告發給之
          投標單，應宣告當然無效。從而，被告當場宣布原告
          投標無效，是兩造間就系爭土地之買賣契約並未合法
          成立。
    （二）投標須知第12點雖規定：以標價達公告底價之最高標
          價為得標等文。惟參諸投標須知第12點亦明定：開標
          結果，以所投之標符合規定等文。顯見欲得標者，除
          所投標金額需達公告底價之最高標價，仍須審查其所
          投之標單是否符合規定。依據投標須知第10點及第11
          點之規定，非以被告發給之投標單而為投標者，被告
          開標人員應當場宣布其所投之標無效。因標單、保證
          金及出價金額，均為開標當時與決標前所應審核之項
          目。故被告開標人員依投標須知規定，對於有使用非
          被告當次投標所發給之投標單而予投標者，並無判斷
          其為有效之裁量權限。
    （三）參諸投標須知有規定應當場宣布為所投之標無效、參
          加投標者之條件及其他相關要件等項目，故得標者除
          所投標金額需達公告底價之最高標價外，亦必須其投
          標符合投標須知之各項規定及相關法令規範，並非投
          標金額達公告底價之最高標價，被告即應宣布其得標
          ，與投標者成立買賣契約。準此，標賣系爭土地之表
          示，非為要約之意思表示，僅為要約之引誘。故原告
          之投標表示僅為要約之意思表示，在被告未予承諾之
          意思表示前，系爭土地之買賣契約尚未合法成立。退
          步言，縱使原告投標有效，惟原告已於公開標售系爭
          土地之當日，將繳納之保證金領回，並無任何保留及
          異議，應視為撤回本件投標承買之意思表示。衡情論
          理，倘被告無撤回投標承買之意思表示，自應為保留
          之表示，何需逕予領回附繳之保證金。
    （四）因原告投標無效，故被告於開標當場宣告本件投標之
          次高標者，即訴外人蔡楊杏、蔡福財等得標。倘本院
          認為原告之投標行為合法，此將使被告承辦投標人員
          在日後處理投標審查時，恐有窒礙欄難行之處。況判
          定兩造就系爭土地之買賣契約合法成立，勢必影響次
          高標者蔡楊杏、蔡福財之合法既得權益。退步言，倘
          本院認定系爭土地之買賣契約有效成立，被告主張民
          法第264條規定之同時履行抗辯權，原告應給付被告
          買賣價金11,116,000元。
  三、證據：提出被告與蔡楊杏、蔡福財簽訂之買賣契約及系爭
      土地之開標紀錄等件為證，並聲請訊問證人蔡福財。
    理      由
一、原告起訴主張被告於96年6月12日就將其管理之系爭土地公
    開標售，原告參與投標，並以最高標11,116,000元之價格得
    標。被告以出售系爭土地之意思而公開標售，並表示與出價
    最高之人訂約，故該公開標買行為係屬要約。而原告以購買
    系爭土地之意思表示出價購買，並為最高之標價。且原告於
    標單上載明投標之標的物、投標金額及應買人之姓名，故兩
    造就系爭土地已合法成立買賣契約。詎當日開標後，被告以
    原告所使用之標單規格不符為由，宣布原告之投標為無效，
    並退還原告所繳交之保證金，原告係配合被告之作業要求，
    而將保證金領回，並無撤回投標之意思。從而，原告依據民
    法第348條第1項之規定，請求被告將系爭土地之所有權移轉
    登記予原告，如主文第1項所示等語。被告抗辯稱原告所持
    標售系爭土地之投標單格式，與本次投標單格式，非屬同一
    格式，依據投標須知第11點第4款規定，被告當場宣布原告
    投標無效。而標賣系爭土地之表示，非為要約之意思表示，
    僅為要約之引誘。原告之投標表示僅為要約之意思表示，在
    被告未為承諾之意思表示前，尚未合法成立買賣契約。況原
    告已於公開標售系爭土地之當日，將繳納之保證金領回，亦
    應視為撤回本件投標承買之意思表示。退步言，倘本院認定
    系爭土地之買賣契約有效成立，被告主張民法第264條規定
    之同時履行抗辯權，原告應給付被告買賣價金11,116,000元
    等語置辯。
二、按受命法官為闡明訴訟關係，得整理並協議簡化爭點，民事
    訴訟法第270條之1第1項第3款定有明文。本院於96年11月20
    日言詞辯論期日，依據兩造主張之事實與證據，經簡化爭點
    協議，作為本件訴訟中攻擊與防禦之範圍。茲說明兩造爭不
    執與爭執事項如後：
  （一）就兩造不爭執之事實有二：1.被告於96年6月12日就其
        管理之系爭土地公開投標，原告有參與投標，其出價11
        ,116,000 元，為開標當日之最高標，並於開標前繳交
        面額1,098,000元之保證金支票。2.被告於開標當日，
        認為原告之得標單，不合格式而當場宣布原告投標無效
        ，被告於開標結束後，將保證金支票退還與原告。此等
        不爭執之事實，將成為本院判決之基礎。
  （二）兩造爭執之事實有三：1.原告參與投標之投標書，是否
        非本次招標使用之標單? 縱使格式未完全符合規定，是
        否會影響投標之效力? 此涉及原告投標有效與否之問題
        。2.被告公開標售系爭土地之意思表示為要約引誘或要
        約？此關乎認定原告投標有效後，兩造間就系爭土地之
        買賣契約是否合法成立；抑是被告有權決定是否與原告
        締結買賣契約。3.原告領回保證金支票之行為，是否為
        撤回買賣之意思表示？此事涉合法成立後之買賣契約，
        因被告通知原告領回支票保證金，而視為兩造嗣後解除
        買賣契約；或者原告取回保證金支票之行為，是否有投
        標未繳納保證金，構成投標無效之情事。
三、按認定投標是否有效時，依照投標書各項記載之外觀，為整
    體與綜合之綜合考量，並依其投標能否確保投標之秘密性及
    正確性，客觀認定之（辦理強制執行事件應行注意事項第50
    條第4項）。換言之，認定得標與否，應注意同一性、立即
    決斷性及秘密性等基本原則，不得僅拘泥於投標書之格式是
    否完全相符為斷。本院參諸原告提出之投標須知（原證3）
    ，其有規範投標單、保證金、秘密投標、當眾開標、公告底
    價、最高標價及通知優先承購權人等事項（投標須知第6、7
    、10、12、13及14點）。可知其內容與法院執行處拍賣不動
    產之投標程序，兩者大致相同，本院自得斟酌上揭原則，作
    為解釋原告投標是否有效之準據。原告主張其參與投標之投
    標書符合投標須知之規定，其投標有效等語。被告抗辯稱原
    告之投標書非本次招標使用之標單，故投標無效云云。是本
    院自應審究原告之投標單是否符合有效標之要件。經查：
  （一）所謂同一性，係指投標書之記載，足以確定其投標應買
        之不動產與拍賣之不動產具有同一性者。被告於96年6
        月12日就系爭土地公開投標，原告有參與投標，原告之
        投標單標的物為台中縣清水鎮○○段1976-21地號土地
        ，其與系爭土地之地號相符，此有卷附之原告投標單可
        證（被證1），並為兩造所不爭執。是原告投標具有同
        一性。
  （二）所謂立即決斷性，係謂開標時應由拍賣人當眾開示，決
        定是否得標，其有立即判斷之必要性，不得任意事後補
        正。原告之投標單有原告之姓名、印文、出生年月日、
        國民身分證號碼、住址及通訊處，均得明確認定何人投
        標，無須補正任何身分文件或應買條件，符合投標須知
        第6條規定。故原告投標有立即決斷性。
  （三）所謂秘密性，係指投標書之記載及投入標匭應秘密行之
        ，以避免圍標及減少投機之發生。原告之投標過程，係
        將投標單密封，用掛號方式於公告所定開標前30分寄達
        指定之郵政信箱，符合投標須知第7條規定。此為兩造
        所不爭執者。是原告之投標單於開標前，無法使外界知
        悉，其投標具有秘密性。
  （四）依據投標須知第7點規定，投標人應以各行庫、郵局、
        信用合作社及農、漁會信用部之劃線保付支票或所開立
        支票或本票，或郵局之匯票繳付保證金。原告於開標前
        繳付彰化商業銀行清水分行、票號KB0000000、面額1,0
        98,000元、受款人被告之劃線保付支票，此有原告提出
        之該彰化商業銀行支票（原證2）可證。足見原告投標
        所繳付之保證金，符合投標須知之規範。
  （五）本院就原告投標單（被證1）與被告提出之空白投標單（
        被證2），進行格式之比對，除在標的物欄位中，後者於
        房屋標示與土地標示前有標號之記載外，其餘部分均屬
        相同。衡諸常理判斷，投標單是否有記載標號，其顯非
        必要之格式，實不足以影響投標之同一性。被告雖抗辯
        稱：投標須知第11點第4款有規定填用非第3點規定格式
        之投標單，應當場需布其投標無效。故原告持非被告提
        供之標單投標，即屬無效標云云。顯然拘泥投標須知第
        11點第4款之文義解釋，其解釋過於狹隘。蓋規範使用
        同一規格之標單，其目的在於有利拍賣人於開標審查標
        單時，得立即判斷投標有效之要件。從而，本院自應審
        酌投標同一性之原則，以決定投標之有效與否。因原告
        標單上已載明投標之標的物、投標金額及應買人之姓名
        ，實符合投標同一性之原則。至於投標單上是否有標號
        記載，並不影響立即決斷性之要件，故本院認定原告投
        標有效。
  （六）按拍賣為特殊之買賣態樣，係多數應買人公開出價，由
        拍賣人擇其出價最高者，以拍板或其他慣用之方法為賣
        定之表示而成立，民法第391條定有明文。拍賣之當事
        人有拍賣人及應買人。而拍賣有強制拍賣與任意拍賣二
        種類型。前者為強制執行法所規範；後者為民法所規定
        。被告公開標售系爭土地，原告參與投標，其屬任意拍
        賣之性質，被告為拍賣人，而原告為應買人，兩造間為
        私法關係，不因被告為政府機關，而使公開標售系爭土
        地之行為成為公法關係，謂公開標售為行政行為。準此
        ，被告就原告投標是否具有同一性，即得自行認定，此
        為拍賣人之權利與義務，不得以依法行政為理由，而不
        積極審查同一性之要件，僅消極拘泥於某非必要之格式
        ，而忽略拍賣人應盡之權義，置最高標者於不顧，而損
        及國庫之權利。
四、按契約之要約人，因要約而受拘束，民法第154條第1項定有
    明文。而標賣之表示，究為要約之引誘抑為要約，法律無明
    文規定，應解釋標賣人之意思定之。依普通情形而論，標賣
    人無以之為要約之意思，固應解為要約之引誘。然標賣之表
    示，如已明示與出價最高之投標人訂約者，除別有保留外，
    則應視為要約，出價最高之投標即為承諾，買賣契約因而成
    立，標賣人自負有出賣人之義務，最高法院32年永上字第37
    8號、33年永上字531號分別著有判例。原告主張被告公開標
    售系爭土地之意思表示為要約，原告為最高標，故兩造間成
    立系爭土地之買賣契約等語。被告抗辯稱公開標售系爭土地
    之意思表示為要約引誘，原告之投標表示僅為要約之意思表
    示，被告從未加以承諾云云。是本院自應探討被告公開標售
    系爭土地之意思表示為要約引誘或為要約。經查：
  （一）得標須知第12點規定，開標結果，以所投之標符合規定
        ，並以標價達公告底價之最高標為得標。參諸其文義，
        被告於該投標須知中已確實表示與出價最高者簽訂買賣
        契約。是被告公開標售系爭土地之行為，為出賣人之要
        約意思表示，原告就系爭土地出價11,116,000元，為開
        標當日之最高標，並於開標前繳交面額1,098,000元之
        保證金支票，故兩造間就系爭土地之買賣，互相表示意
        思一致，買賣契約已合法成立。
  （二）按當事人互相表示意思一致者，無論其為明示或默示，
        契約即為成立。當事人對於必要之點，意思一致，而對
        於非必要之點，未經表示意思者，推定其契約為成立。
        稱買賣者，謂當事人約定一方移轉財產權於他方，他方
        支付價金之契約。當事人就標的物及其價金互相同意時
        ，買賣契約即為成立。民法第153條與第345條分別定有
        明文。買賣係財產權與金錢交換之契約，故其必要之點
        為金額與標的物。原告投標單上載明投標之標的物、投
        標金額及應買人之姓名，此均為買賣契約的必要之點，
        被告要約之意思表示與原告承諾之意思表示，兩者已達
        成合致，故系爭土地之買賣契約合法成立。
五、按解除契約，應向他方當事人以意思表示為之，民法第258
    條第1項定有明文。故兩造合意解除契約，必須當事人雙方
    均有解除契約之意思，倘一方無解除契約之意思，則無法達
    成解除契約之合致。被告抗固辯稱倘本院認定原告投標有效
    ，然原告已於公開標售系爭土地之當日，將繳納之保證金領
    回，應視為撤回投標承買之意思表示云云。惟原告否認有解
    除契約之意思。是本院自應審究原告領回保證金支票之行為
    ，是否為解除買賣契約之意思表示。經查：
  （一）原告於被告宣布原告之投標行為無效後，係應原告要求
        領回保證金支票，並非其主動請求歸還保證金支票，是
        原告是否有撤回應買或解除買賣之意思表示，容有疑義
        。否則原告無須於投標之當月向被告提起訴願，此有原
        告提出之被告96年7月6日府財產字第0960170263號函與
        被告訴願答辯書（原證4），附卷可稽。再者，被告係
        認定原告之投標行為無效後，而將支票保證金退回與原
        告，其並非基於解除買賣契約而退回支票保證金甚明，
        被告於上揭之訴願答辯書敘述甚詳。既然兩造並無解除
        系爭土地之買賣契約之合意，買賣契約之效力不生影響
        。
  （二）投標須知第11點第2款、第3款均有規定，被告當場開標
        時，如發現投標人未依規定繳付保證金，應宣布其投標
        為無效。是被告認定無效之始點為當眾開標時，而原告
        雖於標售系爭土地結束後，取回保證金支票。惟原告之
        投標單附有保證金支票，其於開標時為有效標，買賣契
        約已合法成立。故事後取回保證金之行為，不致使原有
        效之投標行為，成為無效投標，本院並此敘明。
六、按物之出賣人，負交付其物於買受人，並使其取得該物所有
    權之義務。買受人對於出賣人，有交付約定價金及受領標的
    物之義務。因契約互負債務者，於他方當事人未為對待給付
    前，得拒絕自己之給付。民法第348條第1項、第367條及第2
    64條第1項分別定有明文。被告就原告請求履行因雙務契約
    所負之債務，在裁判上援用民法第264條之抗辯權時，如原
    告不能證明自己已為對待給付或已提出對待給付，法院應為
    原告提出對待給付時，被告即向原告為給付之判決，不得僅
    命被告為給付，而置原告之對待給付於不顧，最高法院29年
    上字第895號、39年台上字第902號分別著有判例。被告抗辯
    稱倘本院認定系爭買賣契約有效成立，被告主張民法第264
    條規定之同時履行抗辯權，原告應給付被告買賣價金等語。
    是本院自應審查被告之抗辯是否有理由。經查：
  （一）同時履行之抗辯，係基於雙務契約而發生。所謂雙務契
        約者，係指各當事人互負有對價關係之債務契約。而雙
        方互負之債務，意謂主觀上雙方所為給付互相依存，互
        為因果而有報償關係者。兩造間就系爭土地之買賣，互
        相表示意思一致，買賣契約已合法成立，既如前述。是
        原告有依據買賣關係給付價金之義務，被告則有移轉系
        爭土地所有權予原告之義務。因物之出賣人所負交付其
        物於買受人，並使其取得該物所有權之義務，與買受人
        所負對於出賣人交付約定價金之義務，其相互間有對價
        關係，故買賣契約為有償與雙務契約之典型。
  （二）被告已於本訴訟進行中援用民法第264條之抗辯權（參
        照本院96年10月30日言詞辯論筆錄）。原告就其尚未給
        付系爭土地之買賣價金，並不爭執。因此，揆諸前揭說
        明，本院依據兩造間之買賣契約，應為原告提出買賣價
        金時，被告應移轉系爭土地所有權予原告之給付判決，
        如主文第1項所示。命原告為對待給付判決，性質上係
        限制原告請求被告給付所附之條件，其為原告開始強制
        執行之要件，並非獨立之訴訟標的，即無既判力可言，
        亦無執行力，被告不得就原告之對待給付而聲請法院強
        制執行原告之責任財產。從而，命原告為對待給付之判
        決，其為原告勝訴之判決，並非駁回原告之訴。
七、按買賣契約僅有債之效力，不得以之對抗契約以外之第三人
    ，最高法院72年台上字第938號著有判例。是買賣契約僅約
    定當事人移轉財產與支付價金之債務，尚未發生物權直接變
    動之效果，其為負擔契約及債權契約，僅有相對效力。被告
    抗辯稱因原告投標無效，故被告於開標當場宣告本件投標之
    次高標者，即訴外人蔡楊杏、蔡福財等得標云云。是本院應
    討論被告與第三人簽訂之買賣契約，是否得有拘束原告之效
    力。經查：
  （一）被告抗辯之事實，業據其提出被告與蔡楊杏、蔡福財簽
        訂之買賣契約及系爭土地之開標紀錄（被證5）等件為
        憑。證人蔡福財亦到庭證稱：其為系爭土地之第二高標
        之投標人，其出價11,075,780元，並依規定繳付保證金
        ，其與被告簽訂系爭土地之買賣契約，尚有700餘萬元
        之價金未付等語（參照本院96年11月20日言詞辯論筆錄
        ）。並為原告所不爭執。被告抗辯之上開事實，堪信為
        真正。
  （二）被告固就系爭土地而前後與原告、蔡楊杏、蔡福財分別
        成立兩個買賣契約，即所謂之雙重買賣。惟買賣契約為
        債權契約，僅得約束契約之當事人，是被告與蔡楊杏、
        蔡福財間之買賣契約，自不得約束原告。縱使嗣後被告
        對蔡楊杏、蔡福財有買賣契約不履行之情事發生，亦與
        原告無涉。故縱使被告抗辯屬實，亦不影響兩造間已合
        法成立之買賣契約。
八、綜上所論，原告依據系爭土地之買賣契約的買受人地位，請
    求將坐落臺中縣清水鎮○○段1976之21地號、面積767平方
    公尺土地，所有權全部，辦理移轉登記與原告，應有部分各
    3分之1，為有理由，應予准許。因被告主張出賣人之同時履
    行抗辯權，是原告自應給付被告11,116,000元，故本院判決
    如主文第1項所示。
據上論結：本件原告之為有理由，依民事訴訟法第78條，判決如
主文。
中　　華　　民　　國　　96　　年　　12　　月　　14　　日
                  民事第三庭    法  官  林洲富
以上正本係照原本作成。
如對本判決上訴須於判決送達後20日內向本院提出上訴狀。
中　　華　　民　　國　　96　　年　　12　　月　　14　　日
                    　　　　　　書記官　陳其良
